【裁判字號】    99,台上,2679
【裁判日期】    990506
【裁判案由】    妨害性自主
【裁判全文】
最高法院刑事判決            九十九年度台上字第二六七九號
上  訴  人  甲○○
上列上訴人因妨害性自主案件，不服台灣高等法院台中分院中華
民國九十七年四月三日第二審判決（九十七年度上訴字第一六二
號，起訴案號：台灣苗栗地方法院檢察署九十六年度偵字第六三
五號），提起上訴，本院判決如下：
    主  文
上訴駁回。
    理  由
按刑事訴訟法第三百七十七條規定，上訴於第三審法院，非以判
決違背法令為理由，不得為之。是提起第三審上訴，應以原判決
違背法令為理由，係屬法定要件。如果上訴理由書狀並未依據卷
內訴訟資料，具體指摘原判決不適用何種法則或如何適用不當，
或所指摘原判決違法情事，顯與法律規定得為第三審上訴理由之
違法情形，不相適合時，均應認其上訴為違背法律上之程式，予
以駁回。本件上訴人甲○○上訴意旨略稱：(一)、證人吳○○於檢
察官偵查中證述各情，其就被害人是否遭性侵害部分，係自被害
人Ａ女處聽聞而來，其屬傳聞證據而不得採為證據。且吳○○與
被害人間交談之內容，既未經錄音或有其他證人可為佐證，其證
述各情並非基於實際經驗為基礎，依刑事訴訟法第一百六十條之
規定，自不得採為犯罪之證據。另被害人與吳○○間是否有串證
，吳○○證述各情是否屬實，並非全無疑義。乃原判決竟採吳○
○於檢察官偵查中證述各情，為不利於上訴人認定之依據，於法
有違。(二)、被害人是否有男友等情，並不能證明被害人指訴各情
係屬事實。又依證人黃○○相關證述各情，是否亦可推論被害人
具有誣陷上訴人之預謀，藉故親近上訴人夫妻，圖卸上訴人夫妻
之心防，致有本件刑案。另被害人於案發後處理事情之態度，是
否亦有可能為陷害上訴人而故意之作為。乃原判決未詳細斟酌上
情，即逕為不利於上訴人之認定。再衡情女性於缺乏性慾時，男
性苟強行以陰莖插入其陰道，即便係已生育過之女性亦會受傷。
而依被害人指訴其遭上訴人乘機性交之經過以觀，被害人陰道必
會因此受有傷害。然財團法人為恭紀念醫院（下稱為恭醫院）所
出具之被害人受理疑似性侵害案件驗傷診斷書，並未記載被害人
之陰道有何裂傷或紅腫傷等，而被害人是否因具有特殊體質致其
陰道未受傷，須經專業之醫學鑑定。乃原審就上情未為詳細斟酌
，即逕為不利於上訴人之認定，於法有違。(三)、為恭醫院之檢驗
報告內載被害人體內並無毒物及藥物反應，而被害人自稱半杯或
一杯威士忌酒並不會使其醉倒，則被害人苟係其他因素而暫時失
去意識，亦須專業之醫學鑑定方能判斷。又被害人亦有故意錯認
「御○園」為「頤○園」之可能。另被害人指稱上訴人曾以嘴巴
咬其下體，則被害人下體應有傷勢及上訴人之唾液留存，然為恭
醫院出具之被害人受理疑似性侵害驗傷診斷書，並無被害人下體
遭咬傷之記載，而ＤＮＡ之比對報告亦無結果。至被害人指稱其
曾遭上訴人強拉洗澡一節，亦無證據可資證明。乃原判決於無何
證據之情形下，逕以憑空推論之方式，即認被害人於案發時意識
不清，而為不利於上訴人之認定，於法有違。(四)、苟被害人具有
不法取得鉅額賠償之意圖，並非以提起民事訴訟為必要手段，其
得另以非法討債等方式達其目的，且案發後被害人友人即經常藉
故拜訪上訴人等，該友人於與上訴人見面時屢次提及賠償問題，
然其以電話與上訴人聯絡時卻又完全不提賠償問題，此外另有三
、四名不明黑衣人，於上訴人所經營之修車廠附近出沒，足見被
害人具有取得鉅額賠償之不良居心，則被害人是否係故意誣陷上
訴人，其與上訴人是否有本件犯行攸關，自應詳予調查釐清。乃
原審就上情未詳予調查研求，即逕為不利於上訴人之認定，於法
有違等語。
惟查：原判決認定上訴人有原判決事實欄所記載之乘機性交犯行
，係以上訴人原審選任辯護人雖爭執證人吳○○於檢察官偵查中
證述之證據能力。惟吳○○於檢察官偵查中之供述，難認於其作
成時有何顯不可信之情況，則依刑事訴訟法第一百五十九條之一
第二項之規定，吳○○於檢察官偵查中之供述為有證據能力。又
吳○○所證述之主要內容，諸如案發後被害人與其通聯電話，及
於電話中如何陳述其被害經過，暨被害人言談之語調及其建議被
害人報案等，即證述案發後被害人之情緒反應及處置經過之事實
，核均屬吳○○所親身經歷之事，其就上開事實並非傳聞自被害
人，吳○○於檢察官偵查中證述各情，仍具有間接證據之價值，
得採為認定犯罪事實之證據。而訊據上訴人坦承於如原判決事實
欄所載時、地，駕車搭載被害人至○○縣○○鎮○○巡守隊隊部
，與徐○○、林○○聊天並共飲約半瓶威士忌酒，並於翌日凌晨
駕車將被害人載往御○園汽車旅館某房間內，與被害人躺在床上
直至同日凌晨三、四時許離去，駕車搭載被害人返回被害人居住
處等情，核與證人黃○○、林○○、徐○○證述各情相符，並有
自御○園汽車旅館監視器錄影畫面翻拍之照片附卷可佐。上訴人
雖否認有對被害人為乘機性交之犯行，辯稱：係被害人於離開巡
守隊時主動邀伊去唱歌，伊因身體不適怕影響行車安全而提議回
家，因被害人不肯回家而同往汽車旅館休息，嗣伊因被害人一直
挑逗而摸其乳房，但未與被害人為性交，伊感覺係遭被害人陷害
云云。然查上訴人有原判決事實欄所載之犯行，業據被害人指訴
甚詳。參酌黃○○、姚○○相關證述各情，及黃○○與被害人互
動頻繁，上訴人身體狀況亦不佳等情狀，實難認被害人會有主動
勾引上訴人之舉止，其亦無誣陷上訴人之動機；被害人於案發後
處理事情之態度，與黃○○所證述之情節相符，又被害人亦未接
受姚○○協調，與上訴人談判和解相關事宜，且被害人迄未對上
訴人為民事求償，堪認被害人指訴各情係屬事實；依被害人證述
事發經過各情以觀，其與徐○○、林○○證稱：被害人離開巡守
隊前尚屬清醒等語，及被害人於民國九十五年十二月十日晚上十
一時四十一分許，有與其女兒通聯電話等情，其間並無矛盾之處
，上情並不能為有利於上訴人之論斷；被害人於案發後至醫院檢
驗，固未檢出有毒物反應，然使人暫時失去意識之情形甚多，尚
不得以此即認被害人於案發時未陷入無意識之狀態；依被害人於
檢察官偵查中將汽車旅館「御○園」誤認係「頤○園」一節以觀
，堪認被害人於離開汽車旅館時仍處於昏沈之狀態，否則其豈有
看錯汽車旅館名稱而為錯誤指證之可能；被害人就上訴人如何對
其乘機性交之過程，前後所指訴之情節大致相符，雖其就部分細
節之陳述間有不盡明確一致之處，然被害人係於無意識之狀態下
遭上訴人乘機性交，其後仍處於意識不清而精神恍惚等之狀態，
本難期能對一切細節均能為清晰之記憶，尚難以此即認被害人指
稱各情不實；被害人已生過二個小孩，其遭上訴人乘機性交後，
為恭醫院所出具之被害人受理疑似性侵害案件驗傷診斷書內，雖
未標註被害人之處女膜受有任何裂傷等情，亦與常情不悖。又上
訴人趁被害人意識不清之際，對其為性交之行為，被害人事後仍
感疼痛，亦符合常情。且不得以被害人下體無何傷勢，即認被害
人指稱上訴人以嘴巴咬其下體等情，係屬不實；上訴人對被害人
為性交時有使用保險套，且於性交後有拉被害人至浴缸水，業
經被害人陳述明確，參照被害人前往醫院採集檢體時已於案發十
二小時之後，則所採集之檢體未能檢出足資鑑定之資料，尚不能
為有利於上訴人之論斷；依證人姚○○所證述之內容，上訴人事
後請託姚○○代為邀約被害人之目的，確包括就被害人提告一事
尋求和解之事，且被害人確有將上訴人對其乘機性交之事告知姚
○○，尚不得以被害人與姚○○間陳述有些許差異，即認被害人
指訴各情均非事實；上訴人就本件情節前後供述不一，而倘其未
為本件犯行而心中坦蕩，何以未自始即據實以對，而是先試圖掩
飾一切，嗣隨案情發展一再翻異前供，再逐次坦承本件相關事實
。另參照上訴人辯解各情，亦核與被害人所使用行動電話通聯紀
錄所載內容不符，足見上訴人辯解各情並非事實；上訴人已婚並
自承未曾與被害人單獨外出，亦未曾與其配偶以外之女子半夜外
出唱歌，與被害人間並無感情，被害人對伊並無特別之態度，且
伊曾經遭人陷害過等情。則衡情若非上訴人早已懷有不軌意圖，
豈有可能絲毫不知避嫌或防備，而於深夜與被害人單獨前往汽車
旅館休息之理。上訴人否認辯解各情，無非係屬事後卸責之詞，
不足採信等情，予以綜合判斷。因而維持第一審論處上訴人犯乘
機性交罪刑之判決，駁回檢察官及上訴人在第二審之上訴，已於
判決內說明其所憑之證據及其認定之理由。按供述證據前後，雖
稍有參差或互相矛盾，事實審法院非不可本於經驗法則斟酌其他
證據作合理之比較定其取捨，從而供述證據之一部認為真實者予
以採取，亦非證據法則所不許。又證據之取捨與證據之證明力如
何，均屬事實審法院得自由裁量、判斷之職權；苟其此項裁量、
判斷，並不悖乎通常一般之人日常生活經驗之定則或論理法則，
又於判決內論其何以作此判斷之心證理由者，即不得任意指摘
其為違法，而據為提起第三審上訴之合法理由。原判決綜合上述
各項證據資料，據以認定上訴人確有前揭犯行等情，乃其採證認
事調查職權之合法行使，且無違背論理法則及經驗法則等情事，
不容任意指為違法。原判決已說明吳○○於檢察官偵查中證述各
情，係其本身經歷見聞之事實，依刑事訴訟法第一百五十九條之
一第二項之規定，為有證據能力等情甚詳，上訴意旨就原判決已
說明之事實，徒憑己意任意指摘原判決不當，並無足取。相關事
項有無送請鑑定之必要，事實審法院本有自由裁酌之職權，原判
決已說明被害人生過二個小孩，遭上訴人為性交後，下體未受傷
流血，並不悖常情（原判決第七頁第六至十三行）；被害人就相
關事實指訴甚詳，參酌其他調查所得之證據資料，堪認被害人指
稱各情係屬事實。被害人於案發後至醫院進行毒物檢驗結果，固
未檢出其體內有毒物反應，然除毒物、藥物等物外，其他食物、
酒精、疾病、身心刺激、個人特殊體質或前述因素交互作用，亦
均有可能使人暫時失去意識，尚難僅憑上開毒物檢驗結果，即認
被害人不曾陷入無意識狀態（原判決第五頁第八至十九行）等情
，即認依其調查所得之相關證據資料已足以判斷前開事實，並無
再將上開事項送請鑑定之必要，而未送請相關機構為鑑定，不得
任意指為違法。按有利於被告之證據不採納及應於審判期日調查
之證據，係指該證據倘予採納或經調查所能證明者，得以推翻原
審判決所確認之事實，而得據以為不同之認定而言。如非事理所
必然，或係無從調查之證據方法，即欠缺其調查之必要性，縱未
調查，或未於理由特加說明，均與所謂違背法令之情形不相適合
。原判決已說明上訴人辯解各情，何以不能為有利於上訴人論斷
之理由等情甚詳，上訴人就上訴意旨(四)所載各情，並未陳明其曾
聲請原審再為如何之調查，且原審縱就上情再為調查，亦非得以
推翻原審判決所確認之事實，而得據以為不同之認定，尚不得任
意指摘原審有應調查之證據而未予調查之違法。況原審於最後審
判期日調查證據完畢開始辯論前，審判長問上訴人尚有何證據請
求調查，上訴人及其原審選任辯護人均答稱：「無」（原審卷第
五十八頁）。而本院為法律審，上訴人在本院又為此爭執，自非
依據卷內資料執為指摘之合法上訴第三審理由。上訴人徒憑己意
或就原判決已有說明之事項，或就原審判斷證據證明力之合法職
權行使，漫指其違法，重為單純事實上之爭執，難謂係適法上訴
第三審之理由，其上訴違背法律上之程式，應予駁回。
據上論結，應依刑事訴訟法第三百九十五條前段，判決如主文。
中    華    民    國  九十九  年    五    月    六    日
                      最高法院刑事第一庭
                          審判長法官  董  明  霈
                                法官  林  茂  雄
                                法官  張  祺  祥
                                法官  洪  昌  宏
                                法官  陳  祐  治
本件正本證明與原本無異
                                      書  記  官
中    華    民    國  九十九  年    五    月   十三   日
                                                      K

司法院資訊處製作；財團法人民間司法改革基金會備份。
